臺灣臺南地方法院民事判決
111年度重訴字第48號
原      告  洪銘鴻  
            黃千芬  

上二人共同
訴訟代理人  何永福律師
被      告  劉貴華  


上列當事人間請求債務人異議之訴事件，本院於民國111年4月27
日言詞辯論終結，判決如下：
    主    文
被告應將如附表二所示抵押權之擔保債權額超過新臺幣叁佰萬元
債權部分之設定登記塗銷。
原告其餘之訴駁回。
訴訟費用新臺幣陸萬陸仟叁佰肆拾元，由被告負擔其中新臺幣陸
仟零參拾壹元，餘由原告負擔。
    事實及理由
一、原告主張：坐落臺南市○○區○○○段0000○0000地號土地
　　及同段726建號建物（各筆土地、建物分別以其地號、建號
    稱之，合稱系爭不動產），原為訴外人張志強所有，張志強
　　於民國106年5月5日以系爭不動產向臺南市麻豆地政事務所
    （下稱麻豆地政）辦理如附表一所示之普通抵押權設定登記
　　，以擔保其對被告於106年5月4日所立之金錢借貸契約所發
    生之債務，擔保債權額為新臺幣（下同）300萬元。張志強
    復於107年5月7日再以系爭不動產為擔保，向麻豆地政辦理
    附表二所示之普通抵押權設定登記，擔保其對被告於107年5
　　月4日所立之金錢借貸契約所發生之債務，擔保債權額為360
　　萬元。然張志強與被告於上開日期當日並未成立借貸契約，
　　且被告未交付上開二次消費借貸款項予張志強，應認張志強
　　與被告間之消費借貸契約不生效力，因此附表一、二所示之
　　抵押權，基於從屬性原則，應認不成立。被告雖提出張志強
　　於106年5月4日及107年5月4日所簽發之本票兩紙，但當時張
　　志強尚未拿到借款，縱被告事後有於106年5月8日、107年5
    月4日、107年5月8日分別匯款300萬元、100萬元、200萬元
    予張志強，惟106年5月8日之匯款並非附表一抵押權效力所
    及，107年5月8日之匯款亦非附表二所示之抵押權效力所及
　　，應認附表一所示之抵押權不成立，附表二所示之抵押權於
　　100萬元以外之部分亦不成立。張志強嗣於108年11月7日以
    夫妻贈與為原因，將2164土地及其上726建物所有權移轉登
    記予配偶即原告黃千芬，並於109年3月6日以買賣為原因，
    將2282土地所有權移轉登記予原告洪銘鴻。被告卻於109年8
　　月7日以本院109年度司拍字第74號拍賣抵押物確定裁定對系
　　爭不動產聲請強制執行，現由本院109年度司執字第74776號
　　拍賣抵押物強制執行事件（下稱系爭執行事件）執行中，顯
    有害於原告之權利。為此，爰依民法第767條第1項中段及強
　　制執行法第14條第2項規定提起本件訴訟，請求命被告塗銷
    其抵押權登記，暨撤銷系爭執行程序。並聲明：㈠系爭執行
　　事件之執行程序應予撤銷。㈡被告應將附表一、二所示之抵
    押權登記塗銷。
二、被告則以：張志強當初係經由他人介紹，來向被告借款，並
　　於106年5月4日及107年5月4日，分別簽發面額300萬元之本
    票各一紙，及提供系爭不動產辦理如附表一、二之抵押權設
　　定登記以為擔保。被告待確認抵押設定登記辦理完畢後，隨
　　即於106年5月8日、107年5月4日、107年5月8日分別匯款300
　　萬元、100萬元、200萬元予張志強，程序上並無何問題。原
    告質疑未於簽發本票當日同日撥款，係因被告欲待辦妥設定
　　登記取得保障再為匯款之緣故，銀行實務操作上亦係如此，
　　至於附表二會比借貸金額多60萬元，以360萬元來辦理抵押
    權設定，亦僅是與銀行實務同，用以比借款金額多二成之數
　　目來作為擔保債權額之設定登記。本件二筆抵押權均為合法
　　辦理，被告並已將借貸款項匯入張志強本人帳戶，借貸關係
　　及抵押權均確實存在，原告提起本件訴訟並無理由等語，資
　　為抗辯。並聲明：原告之訴駁回。
三、兩造不爭執事項為： 
  ㈠2164土地及其上726建物，原為張志強所有，於108年11月7日
    以夫妻贈與為原因，移轉所有權登記予其配偶黃千芬。
  ㈡2282土地原為張志強所有，於109年3月6日以買賣為原因，移
    轉所有權登記予洪銘鴻。
  ㈢張志強於106年5月5日以系爭不動產為擔保，向麻豆地政辦理
    附表一所示之普通抵押權設定登記，擔保其對被告於106年5
    月4日所立之金錢借貸契約所發生之債務，擔保債權額為
　　300萬元。
  ㈣張志強於107年5月7日再以系爭不動產為擔保，向麻豆地政辦
    理附表二所示之普通抵押權設定登記，擔保其對被告於10
　　7年5月4日所立之金錢借貸契約所發生之債務，擔保債權額
    為360萬元。
  ㈤被告於106年5月8日將300萬元匯入張志強設於京城商業銀行
    麻豆分行、帳號000000000000號帳戶内。
  ㈥被告分別於107年5月4日及同年月8日將100萬元及200萬元匯
    入張志強設於京城商業銀行麻豆分行之上開帳戶内。
四、得心證之理由：
　㈠原告主張附表一、二所示之抵押權不成立部分：
　　⒈按確認法律關係不存在之訴，如被告主張其法律關係存在
　　　時，應由被告負舉證責任。抵押權為擔保物權，以擔保之
　　　債權存在為前提，倘擔保債權並未發生，抵押權即失所附
　　　麗，縱有抵押權登記，亦屬無效，抵押人得請求塗銷。而
　　　一般抵押權成立上之從屬性，僅關乎該抵押權之效力，且
　　　當事人為借款債務設定一般抵押時，先為設定登記，再交
　　　付金錢之情形，所在多有，自不得因已為設定登記，即反
　　　推已交付金錢或指已交付金錢為常態事實。故抵押人主張
　　　借款債權未發生，而抵押權人予以否認者，依首開說明，
　　　仍應由抵押權人負舉證責任（最高法院103年度台上字第3
　　　93號判決意旨參照）；另抵押權係支配標的物交換價值之
　　　價值權，與用益物權係支配標的物用益價值之用益權，係
　　　立於同等之地位。用益物權既為獨立物權，為使抵押權能
　　　發揮媒介投資手段之社會作用，已無斷然否認其亦具有獨
　　　立性之必要，是以對抵押權從屬性之解釋不妨從寬。蓋設
　　　定抵押權之目的係在擔保債權之清償，則只須將來實行抵
　　　押權時有被擔保之債權存在即為已足，故契約當事人如訂
　　　立以將來可發生之債權為被擔保債權，亦即其債權之發生
　　　雖屬於將來，但其數額已經預定者，此種抵押權在債權發
　　　生前亦得有效設立及登記（最高法院91年度台上字第1955
　　　號判決意旨參照）。又按普通抵押權之成立以債權存在為
　　　前提，苟有債權存在，自得設定抵押權以為擔保。又債權
　　　額與所設定抵押權之權利價值，固以相當為原則，惟若設
　　　定抵押權之權利價值大於債權額時，超過債權額部分，其
　　　抵押權固無從附麗，然於債權額範圍內，難謂抵押權之設
　　　定無效。
　　⒉經查，張志強分別於106年5月4日及107年5月4日，各簽發
　　　面額均為300萬元之本票，向被告分別借款300萬元，並提
　　　供系爭不動產設定如附表一、二所示之抵押權以為擔保等
　　　情，有抵押權設定登記申請資料在卷可參，並有該2紙本
      票原本附於系爭執行事件卷宗內可稽，且為原告所不爭執
　　　，可認張志強與被告間確實分別於106年5月4日、107年5
      月4日有達成各借貸300萬元之合意；而被告嗣於106年5月
　　　8日、107年5月4日、107年5月8日分別匯款300萬元、100
      萬元、200萬元至張志強設於京城銀行麻豆分行帳戶之事
      實，亦據其提出106年5月8日、107年5月4日合作金庫銀行
　　　取款憑條及匯款申請書、107年5月8日合作金庫銀行匯款
      申請書等件為證（本院卷第73-77頁），復為原告所不爭
      執（本院卷第100頁），是此部分事實亦可肯認。
　　⒊原告雖主張被告在106年5月4日及107年5月4日借貸當時，
　　　未交付或未足額交付張志強所借款項，應認其二人間之消
　　　費借貸契約及附表一、二之抵押權均不生效或不成立；惟
　　　張志強與被告分別於106年5月4日及107年5月4日達成各借
　　　貸300萬元之合意，並因此設定附表一、二之抵押權，已
      如上述，本院審酌張志強與被告於設定附表一、二之抵押
      權登記時，雙方就該次借款數額分別為300萬元乙節業已
      預定，參酌前開最高法院之見解，縱使於設定抵押權時，
      因借貸之金額尚未交付而使得債權尚未存在，但其數額已
　　　預定者，應認此種抵押權在債權發生前亦得有效設立及登
　　　記。被告既於106年5月8日、107年5月4日、107年5月8日
      已分別交付借款300萬元、100萬元、200萬元與張志強，
      自應認附表一、二所示之抵押權在各擔保300萬元借款之
      範圍內，發生抵押權之登記效力。是原告主張附表一所示
　　　之抵押權因被告未於106年5月4日當日交付300萬元而不成
　　　立，及附表二所示之抵押權因被告於107年5月4日僅交付1
　　　00萬元，故於100萬元以外之部分亦不成立云云，並無可
      採。
    ⒋依上所述，附表一所示之抵押權並無不存在之事由，至附
　　　表二所示之抵押權所擔保之債權，因實際借貸金額僅為30
　　　0萬元，故附表二所示抵押權所擔保之債權於300萬元範圍
　　　內，即無違從屬性而有效存在，超過300萬元部分則不存
      在，均可認定。
　㈡原告請求撤銷系爭執行事件之執行程序部分：
　　⒈按執行名義無確定判決同一之效力者，於執行名義成立前
　　　，如有債權不成立或消滅或妨礙債權人請求之事由發生，
　　　債務人固得依強制執行法第14條第2項規定，於強制執行
      程序終結前提起異議之訴。惟債務人異議之訴之目的在於
　　　排除執行名義之執行力，而抵押權人於其抵押債權未受全
　　　部清償前，依民法第873條規定，應得就抵押物之全部行
      使權利，抵押權所擔保之債權若一部消滅，抵押權仍為擔
　　　保其餘之債權而存在。於此情形，其為執行名義之拍賣抵
　　　押物裁定之執行力並未因而喪失，亦無從以異議之訴排除
　　　該拍賣抵押物之部分執行程序（最高法院102年度台上字
      第543號判決意旨參照）。
　　⒉經查，如附表二所示之抵押權所擔保本金債權逾300萬元部
      分雖不存在，惟如附表一所示之抵押權所擔保之300萬元
      債權，及如附表二所示之抵押權所擔保之300萬元債權
　　　，均仍合法存在，業經本院認定如上，因此，被告即抵押
　　　權人仍得就抵押物即系爭不動產之全部行使權利，依前揭
　　　判決意旨，原告無從以異議之訴排除系爭執行事件。是原
　　　告請求撤銷系爭執行事件之執行程序，為無理由，不應准
　　　許。
  ㈢原告請求塗銷附表一、二所示之抵押權登記部分：
　　⒈按所有人對於妨害其所有權者，得請求除去之，民法第76
　　　7條第1項中段定有明文。基於抵押權具有從屬性之性質，
　　　倘無所擔保之債權存在，該抵押權即無由成立，是不動產
　　　如存有未經成立或不應繼續存在之抵押權者，其物之所有
　　　權完整即受有妨害，所有人自得依上開規定，行使所有物
　　　除去妨害請求權，請求登記之抵押權人塗銷該部分之抵押
      權登記。
　　⒉經查，附表二所示之抵押權所擔保之債權實為300萬元，已
      如前述，則超過前開債權額之抵押權，即無由存在。又
　　　該抵押權登記於超過前開債權額之抵押權部分者，其存在
      有礙於原告就系爭不動產所有權之完整利用，原告自得請
　　　求被告就債權額逾300萬元本金之抵押權部分予以塗銷。
　　　是原告請求被告塗銷附表一、二所示之抵押權登記，就其
　　　中附表二所示之抵押權擔保債權額逾300萬元本金債權之
      設定登記部分，洵屬有據，應予准許；逾此範圍之請求，
　　　則無理由，不應准許。
五、綜上所述，附表二所示抵押權擔保之債權額實為300萬元，
    則原告請求被告應將附表二所示之抵押權逾300萬元債權部
    分之抵押權登記予以塗銷，為有理由，應予准許，逾此範圍
　　之請求，則屬無據，應予駁回；另原告請求撤銷系爭執行事
　　件之執行程序，亦無理由，應併予駁回之。爰判決如主文第
　　1、2項所示。
六、本件為判決基礎之事證已臻明確，兩造其餘攻擊防禦方法及
　　舉證，核與判決結果均無影響，爰不另一一論述，附此敘明
　　。
七、本件訴訟費用為原告繳納之第一審裁判費66,340元，茲依兩
　　造勝敗之比例，認其中6,031元由被告負擔，餘由原告負擔
    為適當，爰判決如主文第3項所示。
八、訴訟費用負擔之依據：民事訴訟法第79條。 
中　　華　　民　　國　　111 　年　　5 　　月　　11　　日
　　　　　　　　　  民事第四庭  法  官  張家瑛
以上正本係照原本作成。
如不服本判決，應於判決送達後20日內向本院提出上訴狀。如委
任律師提起上訴者，應一併繳納上訴審裁判費。
中　　華　　民　　國　　111 　年　　5 　　月　　11　　日
                                書記官  陳雅婷 
附表一：
編號   不  動  產  坐  落 (臺南市下營區茅港尾段) 所有權人 權利範圍 抵押權內容 1 2164地號土地 黃千芬 全部 ⒈收件年期：106年 ⒉字號：南麻字第27310號 ⒊登記日期：106年5月5日 ⒋權利人：劉貴華 ⒌債權額比例：全部 ⒍債權擔保總額：3,000,000元 ⒎清償日期：106年12月3日 ⒏債務人及債務額比例：張志強，全部 ⒐權利標的：所有權 ⒑設定權利範圍：全部 ⒒設定義務人：張志強 2 726建號建物    3 2282地號土地 洪銘鴻 全部  
　　　　　　　　　　　　　　　　　　　　
附表二：
編號   不  動  產  坐  落 (臺南市下營區茅港尾段) 所有權人 權利範圍 抵押權內容 1 2164地號土地 黃千芬 全部 ⒈收件年期：107年 ⒉字號：普字第27140號 ⒊登記日期：107年5月7日 ⒋權利人：劉貴華 ⒌債權額比例：全部 ⒍債權擔保總額：3,600,000元 ⒎清償日期：108年5月3日 ⒏債務人及債務額比例：張志強，全部 ⒐權利標的：所有權 ⒑設定權利範圍：全部 ⒒設定義務人：張志強 2 726建號建物    3 2282地號土地 洪銘鴻 全部